臺灣高等法院臺中分院民事判決
109年度上易字第357號
上  訴  人  明利機械企業股份有限公司

法定代理人  王斯瑩  
訴訟代理人  張思涵律師
            楊永吉律師     
被 上訴 人  王汝鵬  
訴訟代理人  張仁龍律師
            高啓航律師

上列當事人間請求返還車輛等事件，上訴人對於中華民國109年5
月28日臺灣臺中地方法院108年度訴字第3872號第一審判決提起
上訴，本院於110年12月8日言詞辯論終結，判決如下：
    主  文
上訴駁回。
第二審訴訟費用由上訴人負擔。
    事實及理由
一、上訴人主張：
  　上訴人為提供公司車予董事即訴外人王○○使用，乃於民國10
    5年10月間出資向訴外人○○汽車股份有限公司(下稱○○公司)
    購買取得車牌號碼000-0000號、引擎號碼JTJYARBZ00000000
    0號、廠牌型式凌志Lexus NX200T自用小客車(下稱系爭汽車
    )，並由上訴人投保車體險、責任險。被上訴人於107
　　年9月間，以載送訴外人即其母王廖○○為由，向上訴人借
　　用系爭汽車。縱被上訴人曾自王廖○○受讓系爭汽車，亦屬
　　無權處分，而未善意取得系爭汽車所有權。茲因王廖○○已
　　於108年5月間死亡，其借貸目的不再存在，上訴人復有自用
　　需求，乃於109年11月15日郵寄台中法院郵局存證號碼第286
　　2號存證信函(下稱系爭信函)予被上訴人，通知終止兩造間
　　之使用借貸關係，並限被上訴人應於收受系爭信函7日內返
　　還系爭汽車，被上訴人於109年11月18日收受系爭信函後，
　　迄今仍未返還，自屬無權占有，且受有相當於每月租金新臺
　　幣(下同)3萬3,000元之不當得利。爰依民法第470條第1項、
　　第767條第1項前段規定，擇一請求被上訴人應將系爭汽車、
　　鑰匙、行車執照返還上訴人；並依民法第179條規定，請求
　　被上訴人應自109年11月26日起至返還系爭汽車之日止，按
　　月給付上訴人3萬3,000元。
二、被上訴人則以：
　　系爭汽車係王廖○○於105年10月間出資向○○公司購買，當時
    王○○央求王廖○○將系爭汽車登記在上訴人公司名下，以達節
    稅目的，王廖○○始以上訴人公司為監理登記之車主。系爭汽
    車既以上訴人為登記名義人，相關稅單及費用通知書以上訴
    人為收件人寄發，上訴人收到後均轉交王廖○○繳納。由於王
    廖○○不常使用系爭汽車，遂於107年10月初邀集被上訴人及
    王○○等人到場，探詢購買意願，當時王○○無意購買，最後由
    被上訴人以100萬元購得系爭汽車，並於107年10月3日付清
    價金，王廖○○遂將系爭汽車交付被上訴人使用迄今，並由被
    上訴人持續繳納牌照稅、燃料使用費或罰鍰等。是以，上訴
    人非系爭汽車所有人，兩造間亦無使用借貸關係。縱認上訴
    人為系爭汽車所有人，茲因被上訴人確信王廖○○始為系爭汽
    車之買受人及所有人，並信賴其占有之公示外觀，而買受系
    爭汽車，應已善意取得系爭汽車所有權。上訴人請求返還系
    爭汽車及不當得利等事，均無依據等語，資為抗辯。
三、經原審為上訴人全部敗訴之判決，上訴人就原審判決全部提
　　起上訴，兩造之聲明為：
  ㈠上訴人之聲明：①
　⒈原判決廢棄。
　⒉被上訴人應將系爭汽車、鑰匙、行車執照返還上訴人。
　⒊被上訴人應自108年11月26日起至返還系爭汽車之日止，按
  　月給付上訴人3萬3,000元。
  ㈡被上訴人之答辯聲明：
　　上訴駁回。
四、兩造不爭執事項(部分用語及編排順序依卷證文義略作調整)
    ：
  ㈠系爭汽車原由王廖○○於105年9月1日向○○公司松江營業所購買
    ，約定價金224萬元，最後以203萬元成交，並訂立汽車買賣
    契約書(下稱系爭契約)，王廖○○嗣於105年10月17日要求將
    領照人更改為上訴人(見原審卷第207頁、本院卷一第95、97
    頁)。
  ㈡系爭汽車以上訴人公司名義登記為車主，並投保責任險、車
　　體險(見原審卷第25頁)。
  ㈢系爭汽車由訴外人即○○公司業務員黃○○於105年10月27
　　日交予約定使用人王○○(見本院卷一第101頁)
　㈣系爭汽車買賣價金203萬元，係由王廖○○於105年9月1日簽
    約日交付金額5萬元之支票(付款人合作金庫沙鹿分行、支票
　　號碼UE361140號)、105年10月11日交付現金4萬6,030元；另
　　由上訴人於105年10月21日匯款190萬元，並於105年10月28
　　日給付現金3萬3,970元(見原審卷第23頁、本院卷一第91頁
　　)。
  ㈤○○公司原開立發票(買受人王廖○○，發票號碼LH000000
　　00號金額5萬元、發票號碼LH00000000號金額4萬6,030元、
　　發票號碼LZ000000000號金額193萬3,970元，以上金額合計2
　　03萬元)予王廖○○；嗣後全部作廢，改開發票(買受人為上
　　訴人公司，發票號碼LH00000000號金額203萬元)予上訴人(
　　見本院卷一第91、99頁)。
  ㈥被上訴人之合作金庫沙鹿分行帳號0000000000000號帳戶係
    王廖○○買賣股票進出之帳戶(下稱系爭帳戶，見原審卷第
　　165頁)。被上訴人曾於107年10月3日自臺灣銀行信義分行匯
　　款100萬元至系爭帳戶，並於同日以LINE告知王廖○○：「
　　媽媽，車款已匯款，麻煩請查收」，並傳送前述臺灣銀行匯
　　款申請書照片(見原審卷第87、89頁)。
  ㈦上訴人於108年11月15日寄發系爭信函及律師函，其上記載
　  ：系爭汽車因王廖○○已死亡，借用目的已不存在，且上訴
　　人有使用之需要，請被上訴人於函到7日內返還系爭汽車之
　　意旨，被上訴人已於108年11月18日收受系爭信函(見原審卷
　　第29-35頁）。
  ㈧相關人等之關係：
  ⒈王○○為上訴人公司負責人王斯瑩之配偶。
  ⒉王○○為上訴人公司之董事(見原審卷第71頁)。 
  ⒊被上訴人為王○○之兄。
  ⒋王廖○○(108年5月間死亡)為被上訴人、王○○之母。
  ⒌盧○○係臺中長源汽車股份有限公司(販賣HINO TOYOTA商用
　  車之車商，下稱長源公司)之業務員，且為系爭汽車買賣之
　　介紹人(見原審卷第116-118頁)。
  ⒍黃○○係○○公司之業務員(見原審卷第166頁)。
  ⒎周○○係中農證券股份有限公司之營業員，王廖○○為其客
　　戶(見原審卷第165頁)。
五、兩造爭執事項(部分用語及編排順序依卷證文義略作調整)：
  ㈠系爭汽車究為何人所有？
　㈡上訴人依民法第470條第1項、第767條第1項前段規定，擇一
　　請求被上訴人應將系爭汽車、鑰匙、行車執照返還上訴人，
　　是否有據？
  ㈢上訴人依民法第179條規定，請求被上訴人應自108年11月26
    日起至返還系爭汽車之日止，按月給付上訴人3萬3,000元，
    是否有據？
六、本院之判斷：
  ㈠系爭汽車究係何人所有？
　⒈按當事人主張有利於己之事實者，就其事實有舉證之責任，
    民事訴訟法第277條前段定有明文。次按主張法律關係存在
    者，就該法律關係存在之事實負舉證責任。否認法律關係存
    在，就此消極事實不負舉證責任。又主張法律關係變更或消
    滅者，就該法律變更或消滅之事實，亦應負舉證責任。復按
    請求履行債務之訴，除被告自認原告所主張債權發生原因之
    事實外，應先由原告就其主張此項事實，負舉證之責任，必
    須證明其為真實後，被告於其抗辯事實，始應負證明之責任
    ，此為舉證責任分擔之原則(最高法院43年台上字第377號判
    決先例參照)。是負有舉證責任之當事人，若未能證實自己
    主張之事實為真實，縱然他方就其抗辯事實即令不能舉證，
    或其所舉證據尚疵累，亦應受敗訴之判決(最高法院108年度
    台上字第129號判決參照)。另按汽車行車執照上車主之登記
    、汽車權利變動過戶登記，僅屬監理機關行政管理措施，並
    非汽車所有權得喪變更之要件，核與土地法第43條土地登記
    有絕對效力，尚屬有間。經查：
  ⑴上訴人既主張其為系爭汽車所有人，兩造間曾有借貸關係存
    在且已消滅，暨被上訴人無權占有系爭汽車，咸為被上訴人
    所否認，依上說明，則上訴人就其主張前揭利己事實，自應
    負舉證責任。
  ⑵上訴人主張其為系爭汽車所有人及兩造間有借貸關係等情，
    無非以其帳戶曾匯款190萬元予出賣人○○公司(見原審卷第
    23頁)，及其為系爭汽車登記車主，並投保車體險、繳納牌
    照稅、支出保養費等，暨援引王○○於原審所為證言，為其
    主要之依據。
  ⑶惟證人盧○○迭於原審及本院審理時證稱：王廖○○曾說要
    買車給子女開，車型及車色是前往王廖○○住處與其洽談，
    被上訴人在場負責議價，王○○與上訴人公司人員均未參與
    選車及議價過程；王廖○○以其夫名義簽發金額5萬元之支
    票，供作定金，其餘價金以匯款方式交付，應該是王廖○○
    的錢，因王廖○○曾說買車給子女開；王廖○○、王○○及
    被上訴人於105年9月1日簽約時均在場，王○○主動說若使
    用公司作為汽車登記名義人可節稅，伊就跟王廖○○說，如
    果要用公司名義登記，匯款也要用公司的名義匯款，如此前
    後始一致；王○○於簽約日不曾提及將以上訴人公司自有資
    金給付尾款等語(見原審卷第116-119頁、本院卷二第64-65
    頁)；核與系爭契約登載買方確為王廖○○(見本院卷一第95
    頁)、受訂變更申請書載明更改抬頭為上訴人(見本院卷一第
    97頁)、購買發票由王廖○○更改為上訴人公司等客觀事證
    （見本院卷一第99頁)，俱無不合；亦核與所得稅法第24條
    第1項、第51條之1第1項、營利事業所得稅查核準則第95條
    、固定資產耐用年數表規定，乘人小客車(不限營業車)之折
    舊、油錢、修理費、保險費、牌照稅、燃料使用費、過路費
    等均屬營業費用，得自營利事業所得中扣除，而達到節稅之
    效果，均無不合。復參以盧○○前述證言係出於其本人親自
    見聞，本具有不可代替性，且與前開客觀事證相符，自足以
    擔保其真實性，應可採信。至上訴人以被上訴人擔任董事之
    嘉里醫藥物流股份有限公司與盧○○所任職之長源公司有業
    務往來，及上訴人事後選擇其他報稅方式，據以質疑盧○○
    證言之憑信性，應屬其主觀臆測之詞，應非可採。
  ⑷證人黃○○先後於原審及本院審理時證稱：伊受○○公司指
    派與王廖○○洽談買車事宜，由盧○○帶伊前往簽約，簽約
    當時感覺是王廖○○要買，依伊認知誰出錢就是誰買車，因
    主談對象是王廖○○，王廖○○於簽約時說要以自己名義購
    買，未提到要登記在上訴人公司名下；嗣於105年9月26日來
    電告知改顏色，後來也通知要改抬頭為上訴人公司，王○○提
    及公司可以節稅；系爭契約上使用人的定義是○○公司主要聯
    絡對象，作為客戶滿意調查使用，與買方不同，因王廖○○年
    紀較大，經詢問王廖○○日後以何人為聯絡人，王廖○○即選當
    時在場之王○○等語(見原審卷第166-169頁、本院卷二第66-6
    9頁)。再參以黃○○與兩造均無親屬故舊情誼，且其所為證言
    乃出於其本人親自見聞，亦具不可代替性，且與前開客觀事
    證相符，應足以擔保其證言之真實性。準此證言，益徵系爭
    汽車係王廖○○所購買，王○○僅係王廖○○之聯絡人，或車商滿
    意度調查對象之聯絡窗口而已；至更改上訴人為名義上車主
    ，僅為節稅考量，亦與盧○○前述節稅之說，完全脗合，應堪
    憑採。上訴人僅以黃○○因離開○○公司而曾表達無出庭作證之
    意願，據以推測其證言不實，應非可採。   
  ⑸證人陳○○於本院審理時證稱：伊因常為王廖○○保養汽車
    而熟識，並曾前往王廖○○位於臺中市○○區○○街00○0
    號住處見到凌志NX汽車停放在車庫，可確定該車為王廖○○
    所有；因王廖○○不常使用該車，故要轉賣，通知伊前往估
    價，嗣因王廖○○出價140-150萬元，伊認無法獲利，而未
    成交，此車是深銀色等語(見本院卷一第224-226頁)。準此
    證言，可知陳○○證述所見汽車廠牌車型為凌志NX、車色等
    ，與系爭汽車之廠牌、車型及外觀顏色均屬相同，亦有系爭
    汽車登記資料及外觀照片附卷可參(見本院卷一第341頁、卷
    二第13頁)。至系爭汽車出廠時原登錄車色為極光鈦，監理
    機關因無相對應之登記顏色，故登記為相近顏色即淺棕色等
    情，亦有交通部公路總局臺北市區監理所110年5月14日北市
    監車字第0000000000號函檢附新領牌照登記資料、○○公司
    110年6月8日陳報狀檢附新領牌照登記書、行車執照影本附
    卷可參(見本院卷二第11-29頁)。凡此，益徵系爭汽車應為
    王廖○○出資所購買，並取得其所有權，否則豈有自行覓人
    估價轉售之舉。至陳○○延至110年1月19日始前來本院作證
    (見本院卷一第221頁)，距其前往王廖○○住處估價，前後
    相隔逾2年之久，難免因時間流逝、記憶能力或其他情事，
    致記憶淡忘或所述情節與實際情形稍有出入。是以，上訴人
    僅以陳○○將系爭汽車登記名義人說成自然人乙節些許不一
    致，據以否認陳○○所為證言之真實性，應難採認。
  ⑹系爭汽車既因節稅考量，而以上訴人公司為登記名義人，則
    以上訴人名義投保車體險，繳納牌照稅、燃料使用費等，即
    屬當然，惟難憑此認定上訴人為系爭汽車之所有人。
  ⑺上訴人主張被上訴人自107年10月後始開始使用系爭汽車，
    ，且王廖○○乃為買車給子女開，並指定王○○為聯絡人(
    契約用語為使用人)，業如前述。基此，系爭汽車於交付被
    上訴人使用前，偶由王○○代為保養(105年11月24日、106
    年3月10日、106年4月11日保養，見原審卷第147-151頁)，
    應屬人情之常。惟尚難僅憑家屬代勞牽車保養之舉，遽認系
    爭汽車即屬上訴人所有。
  ⑻至王○○身為上訴人公司之董事，且於購買系爭汽車簽約時
    在場，豈有不知系爭汽車由何人購買之理！是王○○於原審
    先證稱不太確定系爭汽車之買受人為何人，嗣後隨即改稱應
    係上訴人公司云云(見原審卷第163頁)，不僅前後矛盾，亦
    與常情不符，尚難遽信。再佐以王○○於原審審理時證稱當
    時都是給王廖○○作主決定系爭汽車領照人(見原審卷第163
    頁)，復於107年6月26日與被上訴人於LINE通話中誤將凌志
    牌他款車型RX200T，誤認為王廖○○之系爭汽車(NX200T，
    見原審卷第189頁)。凡此，可認系爭汽車之買受人應為王廖
    ○○，始與常情較為相符。
  ⑼此外，復據證人王彬博到庭證述系爭汽車確為其祖母王廖秀
    霞出資購買與占用，及因節稅之目的，始登記在上訴人公司
    名下各情明確(見本院卷二第70-71頁)，核與盧○○、黃義
    群、陳○○前揭證言，俱無不合，亦堪採信。上訴人單憑王
    彬博為被上訴人之子，據以否認王彬博親自見聞其事之真實
    性，應非可採。
  ⑽綜上，系爭汽車因王○○建議，原僅為節稅考量，始登記在
    上訴人公司名下；復為聯絡之便，經王廖○○指定王○○為
    聯絡人(契約以使用人稱之)；另採用盧○○之建議，除訂金
    5萬元外，其餘價金權宜以上訴人公司名義匯款，以求以登
    記名義人一致；○○公司嗣後將系爭汽車之發票買受人王廖
    ○○改為上訴人，亦同此旨趣；又系爭汽車於陳○○前往估
    價前均停放在王廖○○生前住處車庫，由其本人占有保管。
    凡此，自難僅憑上訴人曾以其名義匯款190萬元予出賣人國
    都公司，及其為系爭汽車名義上登記車主，並投保車體險、
    繳納牌照稅等事，暨王○○偶爾代為保養與其前述矛盾之證
    言，逕認上訴人為系爭汽車之真正所有人。
  ⑾被上訴人抗辯其於107年10月間向王廖○○購買系爭汽車，
    可據以占有使用系爭汽車，並提出其與王廖○○之LINE對話
    紀錄及107年10月3日臺灣銀行匯款單影本為證(見原審卷第8
    7-89頁)，復經原審當庭勘驗被上訴人之手機，被上訴人確
    曾於107年10月3日以LINE告知王廖○○已匯款系爭汽車購買
    價金100萬元(見原審卷第170頁)；又被上訴人所匯入戶名同
    為被上訴人名義之系爭帳戶，亦經證人即中農證券股份有限
    公司營業員周○○於原審到庭結證確為王廖○○集體操作(
    買賣股票)使用之帳戶(見原審卷第165頁)。準此，堪認被上
    訴人抗辯已向王廖○○購得系爭汽車，應可採信。
  ⒉從而，依上訴人之舉證，尚難遽認其為系爭汽車所有人，縱
    被上訴人就其抗辯上訴人未出資購買系爭汽車及其他事實即
    令不能舉證，或其所舉證據尚疵累，亦不能認定上訴人之主
    張為真實。
  ㈡關於應否返還系爭汽車、鑰匙、行車執照部分：
  ⒈按「借用人應於契約所定期限屆滿時，返還借用物；未定期
    限者，應於依借貸之目的使用完畢時返還之」、「所有人對
    於無權占有或侵奪其所有物者，得請求返還之」，民法第47
    0條第1項前段、第767條第1項前段分別定有明文。此即借用
    物返還請求權與所有物返還請求權之規定，前者以雙方有使
    用借貸關係為要件，後者則以請求人為物之所有人，並以相
    對人無權占有其所有物為要件。
　⒉查上訴人既無法證明其為系爭汽車之所有人，亦未能證明兩
    造間有何使用借貸關係存在，則上訴人猶依民法第470條第1
    項、第767條第1項前段規定，請求被上訴人應將系爭車輛、
    鑰匙、行車執照返還上訴人，即無憑據。
  ㈢關於應否按月給付3萬3,000元部分：
  ⒈按「無法律上之原因而受利益，致他人受損害者，應返還其
    利益。雖有法律上之原因，而其後已不存在者，亦同。」，
    民法第179條定有明文。準此規定，可知不當得利之構成要
    件，須一方受利益，他方受損害，且受益與受損之間，須有
    因果關係，而無法律上之原因，始足當之。並由主張不當得
    利請求權之原告，對不當得利請求權之成立要件應負舉證責
    任。 　　
　⒉查上訴人既未能證明其為系爭汽車所有人，且被上訴人經原
    所有人王廖○○受讓而取得系爭汽車所有權，難謂有何不當得
    利之可言。是以，上訴人依民法第179條規定，請求被上訴
    人應自108年11月26日起至返還系爭汽車之日止，按月給付
    上訴人3萬3,000元，亦無依據。
七、綜上所述，上訴人依民法第470條第1項、第767條第1項前段
    規定，請求被上訴人應將系爭汽車、鑰匙、行車執照返還上
    訴人；並依民法第179條規定，請求被上訴人應自108年11月
    26日起至返還系爭汽車之日止，按月給付上訴人3萬3,000元
    ，非屬正當，不應准許。從而，原審所為上訴人敗訴之判決
    ，並無不合。上訴論旨指摘原判決不當，求予廢棄改判，為
    無理由，應駁回其上訴。
八、本件事證已臻明確，兩造其餘之攻擊或防禦方法及所用之證
    據，經本院斟酌後，認為均不足以影響本判決之結果，爰不
    逐一論列，附此敘明。
九、據上論結，本件上訴為無理由，依民事訴訟法第449條第1項
    、第78條，判決如主文。
中    華    民    國   110    年    12    月    29    日
    　　      民事第二庭  審判長 法　官  楊 國 精
　　　　　　　　　　　　         法　官  陳 得 利
      　　　　　　　　　　       法  官  陳 正 禧       
正本係照原本作成。             
不得上訴。
                                 書記官  陳 三 軫   
　　　　　　　　　　　　　　　　　
中　　華　　民　　國　　110 　年　　12　　月　　29　　日